---
title: 'TFG: IA Explicable sobre datos transcriptómicos de cáncer basados en oncogenes'
author: "Alberto"
date: "`r Sys.Date()`"
output:
  html_document:
    toc: true
    toc_float: true
    theme: flatly
    number_sections: true
    code_folding: show
  pdf_document:
    toc: true
---

```{r setup, include=FALSE}
knitr::opts_chunk$set(echo = TRUE, warning = FALSE, message = FALSE, fig.width = 10, fig.height = 6)
# Carpeta donde se guardan las figuras generadas
if (!dir.exists("figuras")) dir.create("figuras", showWarnings = FALSE)
```

# Introducción

Este documento recoge los resultados del análisis de datos bulk RNA-seq de cáncer mediante técnicas de Machine Learning. Partimos del tutorial ["Artificial intelligence in bulk and single-cell RNA-sequencing data to foster precision oncology"](https://www.ceredalab.com/AI/) (International Journal of Molecular Sciences, 2021).

El objetivo es clasificar muestras de tejido tumoral y sano usando Random Forest y SVM, extraer los genes más importantes, y aplicar técnicas de IA explicable (SHAP, LIME, PDP).

**Referencias:**

- Tutorial: https://www.ceredalab.com/AI/
- Datos RNA-seq: Wang et al. (2018), Scientific Data. DOI: 10.1038/sdata.2018.61
- Repositorio datos: https://github.com/mskcc/RNAseqDB
- Genes de cáncer: NCG 7.1. Repana et al. (2019), Genome Biology. DOI: 10.1186/s13059-018-1612-0

# Carga de librerías y datos

```{r librerias}
library(caret)
library(randomForest)
library(gridExtra)
library(e1071)
library(kernlab)
library(Rtsne)
library(ggplot2)
library(pROC)
```

## Datos de expresión génica

Los datos provienen de dos proyectos públicos: TCGA (muestras tumorales) y GTEx (tejido sano). Se trabaja con cáncer de próstata (PRAD) y pulmón (LUAD). Se parte de cuatro ficheros de expresión (uno por cada combinación de tejido y condición), que en conjunto suman 1348 muestras descritas por unos 19 000 genes.

```{r cargar_datos}
normal_A = read.table('sources/prostate-rsem-fpkm-gtex.txt.gz', header = T)
normal_B = read.table('sources/lung-rsem-fpkm-gtex.txt.gz', header = T)
tumor_A = read.table('sources/prad-rsem-fpkm-tcga-t.txt.gz', header = T)
tumor_B = read.table('sources/luad-rsem-fpkm-tcga-t.txt.gz', header = T)

cat("Tumor próstata (PRAD):", nrow(tumor_A), "genes x", ncol(tumor_A)-2, "muestras\n")
cat("Tumor pulmón (LUAD):", nrow(tumor_B), "genes x", ncol(tumor_B)-2, "muestras\n")
cat("Normal próstata:", nrow(normal_A), "genes x", ncol(normal_A)-2, "muestras\n")
cat("Normal pulmón:", nrow(normal_B), "genes x", ncol(normal_B)-2, "muestras\n")
```

## Limpieza del dataset de genes de cáncer

El fichero original descargado de NCG 7.1 contiene 8886 filas (genes repetidos en varios estudios) y 14 columnas. Lo limpiamos para quedarnos solo con oncogenes y TSGs confirmados.

```{r limpieza_ncg}
ncg7 = read.delim('sources/NCG_cancerdrivers_annotation_supporting_evidence.tsv', header = T, sep = '\t')
cat("Fichero original:", nrow(ncg7), "filas,", ncol(ncg7), "columnas\n")
cat("Genes únicos:", length(unique(ncg7$entrez)), "\n")

# Paso 1: Solo oncogenes y TSGs confirmados
ncg7_filtrado = subset(ncg7, NCG_oncogene == 1 | NCG_tsg == 1)
cat("Filas con oncogene o TSG confirmado:", nrow(ncg7_filtrado), "\n")

# Paso 2: Eliminar duplicados
ncg7_unicos = ncg7_filtrado[!duplicated(ncg7_filtrado$entrez),]
cat("Genes únicos tras eliminar duplicados:", nrow(ncg7_unicos), "\n")

# Paso 3: Crear columna type
ncg7_unicos$type = ifelse(ncg7_unicos$NCG_oncogene == 1 & ncg7_unicos$NCG_tsg == 1, "oncogene,tsg",
                   ifelse(ncg7_unicos$NCG_oncogene == 1, "oncogene", "tsg"))
cat("Oncogenes:", sum(ncg7_unicos$type == "oncogene"), "\n")
cat("TSGs:", sum(ncg7_unicos$type == "tsg"), "\n")

# Paso 4: Formato final
cancer_genes = data.frame(
  symbol = ncg7_unicos$symbol,
  entrez = ncg7_unicos$entrez,
  type = ncg7_unicos$type
)
cat("Total genes:", nrow(cancer_genes), "\n")
```

## Filtrado de datos por genes de cáncer

```{r filtrar}
tumor_A = subset(tumor_A, Entrez_Gene_Id %in% cancer_genes$entrez)
rep = names(table(tumor_A$Entrez_Gene_Id)[which(table(tumor_A$Entrez_Gene_Id)>1)])
tumor_A = subset(tumor_A, !Entrez_Gene_Id %in% rep | Hugo_Symbol %in% subset(cancer_genes, entrez %in% rep)$symbol)
rownames(tumor_A) = tumor_A$Entrez_Gene_Id

tumor_B = subset(tumor_B, Entrez_Gene_Id %in% cancer_genes$entrez)
rep = names(table(tumor_B$Entrez_Gene_Id)[which(table(tumor_B$Entrez_Gene_Id)>1)])
tumor_B = subset(tumor_B, !Entrez_Gene_Id %in% rep | Hugo_Symbol %in% subset(cancer_genes, entrez %in% rep)$symbol)
rownames(tumor_B) = tumor_B$Entrez_Gene_Id

normal_A = subset(normal_A, Entrez_Gene_Id %in% cancer_genes$entrez)
rep = names(table(normal_A$Entrez_Gene_Id)[which(table(normal_A$Entrez_Gene_Id)>1)])
normal_A = subset(normal_A, !Entrez_Gene_Id %in% rep | Hugo_Symbol %in% subset(cancer_genes, entrez %in% rep)$symbol)
rownames(normal_A) = normal_A$Entrez_Gene_Id

normal_B = subset(normal_B, Entrez_Gene_Id %in% cancer_genes$entrez)
rep = names(table(normal_B$Entrez_Gene_Id)[which(table(normal_B$Entrez_Gene_Id)>1)])
normal_B = subset(normal_B, !Entrez_Gene_Id %in% rep | Hugo_Symbol %in% subset(cancer_genes, entrez %in% rep)$symbol)
rownames(normal_B) = normal_B$Entrez_Gene_Id

cat("Genes tras filtrado:", nrow(tumor_A), "\n")
```

# Fase 1: Reproducción del tutorial

## Separación train/test (75%/25%)

```{r split}
set.seed(900808)
tumor_A_train = tumor_A[,c("Hugo_Symbol","Entrez_Gene_Id", sample(x = colnames(tumor_A)[3:ncol(tumor_A)], size = round((ncol(tumor_A)-2)*0.75), replace = F))]
tumor_A_test = cbind(tumor_A[,1:2], tumor_A[,!colnames(tumor_A) %in% colnames(tumor_A_train)])
tumor_B_train = tumor_B[,c("Hugo_Symbol","Entrez_Gene_Id", sample(x = colnames(tumor_B)[3:ncol(tumor_B)], size = round((ncol(tumor_B)-2)*0.75), replace = F))]
tumor_B_test = cbind(tumor_B[,1:2], tumor_B[,!colnames(tumor_B) %in% colnames(tumor_B_train)])
normal_A_train = normal_A[,c("Hugo_Symbol","Entrez_Gene_Id", sample(x = colnames(normal_A)[3:ncol(normal_A)], size = round((ncol(normal_A)-2)*0.75), replace = F))]
normal_A_test = cbind(normal_A[,1:2], normal_A[,!colnames(normal_A) %in% colnames(normal_A_train)])
normal_B_train = normal_B[,c("Hugo_Symbol","Entrez_Gene_Id", sample(x = colnames(normal_B)[3:ncol(normal_B)], size = round((ncol(normal_B)-2)*0.75), replace = F))]
normal_B_test = cbind(normal_B[,1:2], normal_B[,!colnames(normal_B) %in% colnames(normal_B_train)])
```

## Clasificación Tumor vs Normal

### Construcción de matrices

```{r matrices_TN}
tumor_A_train = subset(tumor_A_train, Entrez_Gene_Id %in% tumor_B_train$Entrez_Gene_Id)
tumor_B_train = subset(tumor_B_train, Entrez_Gene_Id %in% tumor_A_train$Entrez_Gene_Id)
tumor_train_set = as.data.frame(t(cbind(tumor_A_train[,3:ncol(tumor_A_train)], tumor_B_train[,3:ncol(tumor_B_train)])))

normal_A_train = subset(normal_A_train, Entrez_Gene_Id %in% normal_B_train$Entrez_Gene_Id)
normal_B_train = subset(normal_B_train, Entrez_Gene_Id %in% normal_A_train$Entrez_Gene_Id)
normal_train_set = as.data.frame(t(cbind(normal_A_train[,3:ncol(normal_A_train)], normal_B_train[,3:ncol(normal_B_train)])))

ncol(tumor_train_set) == ncol(normal_train_set)
sum(colnames(tumor_train_set)==colnames(normal_train_set))/ncol(normal_train_set)

train_set = rbind(tumor_train_set, normal_train_set)
colnames(train_set) = paste0('g_', colnames(train_set)[1:(ncol(train_set))])
train_set$type = factor(c(rep('Tumor', nrow(tumor_train_set)), rep('Normal', nrow(normal_train_set))), levels = c('Normal','Tumor'))

tumor_A_test = subset(tumor_A_test, Entrez_Gene_Id %in% tumor_B_test$Entrez_Gene_Id)
tumor_B_test = subset(tumor_B_test, Entrez_Gene_Id %in% tumor_A_test$Entrez_Gene_Id)
tumor_test_set = as.data.frame(t(cbind(tumor_A_test[,3:ncol(tumor_A_test)], tumor_B_test[,3:ncol(tumor_B_test)])))

normal_A_test = subset(normal_A_test, Entrez_Gene_Id %in% normal_B_test$Entrez_Gene_Id)
normal_B_test = subset(normal_B_test, Entrez_Gene_Id %in% normal_A_test$Entrez_Gene_Id)
normal_test_set = as.data.frame(t(cbind(normal_A_test[,3:ncol(normal_A_test)], normal_B_test[,3:ncol(normal_B_test)])))

ncol(tumor_test_set) == ncol(normal_test_set)
sum(colnames(tumor_test_set)==colnames(normal_test_set))/ncol(normal_test_set)

test_set = rbind(tumor_test_set, normal_test_set)
colnames(test_set) = paste0('g_', colnames(test_set)[1:(ncol(test_set))])
test_set$type = factor(c(rep('Tumor', nrow(tumor_test_set)), rep('Normal', nrow(normal_test_set))), levels = c('Normal','Tumor'))

cat("Training set:", nrow(train_set), "muestras x", ncol(train_set)-1, "genes\n")
cat("Test set:", nrow(test_set), "muestras x", ncol(test_set)-1, "genes\n")
```

### Preprocesamiento

```{r preprocess_TN}
tmp = rbind(train_set, test_set)
all_data = tmp[, 1:(ncol(tmp)-1)]
all_data = predict(preProcess(all_data, method = c("center", "scale", "YeoJohnson", "nzv")), all_data)
all_data$type = tmp$type
train_set = all_data[1:nrow(train_set),]
test_set = all_data[(nrow(train_set)+1):(nrow(train_set)+nrow(test_set)),]
```

### Visualización tSNE

```{r tsne_TN}
set.seed(94512)
tsne <- Rtsne(all_data[, colnames(all_data) != 'type'], dims = 2, perplexity = 15, verbose = FALSE, max_iter = 500)
tsne.df = as.data.frame(tsne$Y)
rownames(tsne.df) = rownames(all_data)
colnames(tsne.df) = c('tsne.1', 'tsne.2')
tsne.df$type = all_data$type

ggplot(tsne.df, aes(x = tsne.1, y = tsne.2, color = type)) +
  geom_point(alpha = 0.7) +
  ggtitle("tSNE: Tumor vs Normal") +
  theme_bw()
```

Se observa una separación clara entre muestras tumorales y normales.

### Entrenamiento Random Forest

```{r rf_TN, cache=TRUE}
sel = colnames(train_set[1:(ncol(train_set)-1)])
formula <- as.formula(paste("type ~ ", paste(sel, collapse = "+")))
to_forest = train_set
train_control <- trainControl(method = "cv", number = 10, classProbs = TRUE, summaryFunction = twoClassSummary)

set.seed(900808)
rf2 <- train(formula, data = to_forest, method = "rf", tuneLength = 10, importance = T, trControl = train_control, metric = "ROC")
rf2
postResample(predict(rf2, newdata = to_forest), to_forest$type)
```

### Entrenamiento SVM

```{r svm_TN, cache=TRUE}
to_svm = train_set
set.seed(900808)
svm <- train(formula, data = to_svm, method = "svmRadial", tuneLength = 10, importance = T, trControl = train_control, metric = "ROC")
svm
postResample(predict(svm, newdata = to_svm), to_svm$type)
```

### Comparación de modelos

```{r comparar_TN}
model_list <- list(SVM = svm, RF = rf2)
res <- resamples(model_list)
summary(res)
```

```{r plots_comparar_TN}
p1 = bwplot(res)
p2 = dotplot(res)
grid.arrange(p1, p2)
```

```{r diff_TN}
difValues <- diff(res)
summary(difValues)
bwplot(difValues, layout = c(3, 1))
```

```{r guardar_TN, include=FALSE}
svm_TN = svm
rf_TN = rf2

# Objetos guardados para evitar que se pisen después al reutilizar train_set/test_set
train_set_TN <- train_set
test_set_TN <- test_set
all_data_TN <- all_data
```

### Evaluación en test set: Random Forest

```{r rf_test_TN}
prediction = predict(rf2, newdata = test_set)
postResample(prediction, test_set$type)
confusionMatrix(prediction, test_set$type)
```

```{r rf_tsne_TN}
p1 = ggplot() +
  geom_point(data = tsne.df, mapping = aes(x = tsne.1, y = tsne.2), color = 'gray') +
  geom_point(data = tsne.df[rownames(test_set),], mapping = aes(x = tsne.1, y = tsne.2, color = test_set$type)) +
  ggtitle(label = 'True labels') + theme_bw()

tsne_test = tsne.df[rownames(test_set),]
tsne_test$prediction <- prediction

p2 = ggplot() +
  geom_point(data = tsne.df, mapping = aes(x = tsne.1, y = tsne.2), color = 'gray') +
  geom_point(data = tsne_test, mapping = aes(x = tsne.1, y = tsne.2, color = prediction)) +
  geom_point(data = subset(tsne_test, prediction != type), mapping = aes(x = tsne.1, y = tsne.2), shape = 4, color = 'black', size = 2, stroke = 2) +
  ggtitle(label = 'Predicted labels') + theme_bw()

grid.arrange(p1, p2, ncol = 2)
```

### Evaluación en test set: SVM

```{r svm_test_TN}
prediction = predict(svm, newdata = test_set)
postResample(prediction, test_set$type)
confusionMatrix(prediction, test_set$type)
```

### Genes más importantes (varImp): Tumor vs Normal

La función varImp muestra la importancia de cada gen. Las columnas Normal y Tumor indican la dirección: ↑ Normal significa que el gen contribuye a clasificar como Normal.

#### Random Forest

```{r varimp_rf_TN}
roc_imp_rf <- varImp(rf2, scale = FALSE)
rownames(roc_imp_rf$importance) = sapply(strsplit(rownames(roc_imp_rf$importance), '_'), `[`, 2)
rownames(roc_imp_rf$importance) = cancer_genes$symbol[match(rownames(roc_imp_rf$importance), cancer_genes$entrez)]

top_idx = order(roc_imp_rf$importance$Normal, decreasing = TRUE)[1:20]
top_genes_rf = data.frame(
  Gen = rownames(roc_imp_rf$importance)[top_idx],
  Importancia_Normal = round(roc_imp_rf$importance$Normal[top_idx], 4),
  Importancia_Tumor = round(roc_imp_rf$importance$Tumor[top_idx], 4),
  Direccion = ifelse(roc_imp_rf$importance$Normal[top_idx] > roc_imp_rf$importance$Tumor[top_idx],
                     "↑ Normal", "↑ Tumor")
)
knitr::kable(top_genes_rf, caption = "RF: Top 20 genes con dirección")
plot(roc_imp_rf, top = 20)
```

#### SVM

```{r varimp_svm_TN}
roc_imp_svm <- varImp(svm, scale = FALSE)
rownames(roc_imp_svm$importance) = sapply(strsplit(rownames(roc_imp_svm$importance), '_'), `[`, 2)
rownames(roc_imp_svm$importance) = cancer_genes$symbol[match(rownames(roc_imp_svm$importance), cancer_genes$entrez)]

top_idx = order(roc_imp_svm$importance$Normal, decreasing = TRUE)[1:20]
top_genes_svm = data.frame(
  Gen = rownames(roc_imp_svm$importance)[top_idx],
  Importancia_Normal = round(roc_imp_svm$importance$Normal[top_idx], 4),
  Importancia_Tumor = round(roc_imp_svm$importance$Tumor[top_idx], 4),
  Direccion = ifelse(roc_imp_svm$importance$Normal[top_idx] > roc_imp_svm$importance$Tumor[top_idx],
                     "↑ Normal", "↑ Tumor")
)
knitr::kable(top_genes_svm, caption = "SVM: Top 20 genes con dirección")
plot(roc_imp_svm, top = 20)
```

#### Genes comunes RF y SVM

```{r comunes_TN}
top_20_rf_TN = rownames(roc_imp_rf$importance[order(roc_imp_rf$importance$Normal, decreasing = T),])[1:20]
top_20_svm_TN = rownames(roc_imp_svm$importance[order(roc_imp_svm$importance$Normal, decreasing = T),])[1:20]
comunes = top_20_rf_TN[top_20_rf_TN %in% top_20_svm_TN]
cat("Genes comunes (", length(comunes), "):", paste(comunes, collapse = ", "))
```

## Clasificación PRAD vs LUAD

### Construcción de matrices

```{r matrices_TT}
train_set = tumor_train_set
colnames(train_set) = paste0('g_', colnames(train_set)[1:(ncol(train_set))])
train_set$type = factor(c(rep('PRAD', (ncol(tumor_A_train)-2)), rep('LUAD', (ncol(tumor_B_train)-2))), levels = c('PRAD','LUAD'))

test_set = tumor_test_set
colnames(test_set) = paste0('g_', colnames(test_set)[1:(ncol(test_set))])
test_set$type = factor(c(rep('PRAD', (ncol(tumor_A_test)-2)), rep('LUAD', (ncol(tumor_B_test)-2))), levels = c('PRAD','LUAD'))

tmp = rbind(train_set, test_set)
all_data = tmp[, 1:(ncol(tmp)-1)]
all_data = predict(preProcess(all_data, method = c("center", "scale", "YeoJohnson", "nzv")), all_data)
all_data$type = tmp$type
train_set = all_data[1:nrow(train_set),]
test_set = all_data[(nrow(train_set)+1):(nrow(train_set)+nrow(test_set)),]
```

### tSNE

```{r tsne_TT}
set.seed(900808)
tsne <- Rtsne(all_data[, colnames(all_data) != 'type'], dims = 2, perplexity = 15, verbose = FALSE, max_iter = 500)
tsne.df = as.data.frame(tsne$Y)
rownames(tsne.df) = rownames(all_data)
colnames(tsne.df) = c('tsne.1', 'tsne.2')
tsne.df$type = all_data$type

ggplot(tsne.df, aes(x = tsne.1, y = tsne.2, color = type)) +
  geom_point(alpha = 0.7) +
  ggtitle("tSNE: PRAD vs LUAD") +
  theme_bw()
```

### Entrenamiento y evaluación

```{r modelos_TT, cache=TRUE}
sel = colnames(train_set[1:(ncol(train_set)-1)])
formula <- as.formula(paste("type ~ ", paste(sel, collapse = "+")))
to_forest = train_set
train_control <- trainControl(method = "cv", number = 10, classProbs = TRUE, summaryFunction = twoClassSummary)

set.seed(900808)
rf2 <- train(formula, data = to_forest, method = "rf", tuneLength = 10, importance = T, trControl = train_control, metric = "ROC")
rf2
postResample(predict(rf2, newdata = to_forest), to_forest$type)

to_svm = train_set
set.seed(900808)
svm <- train(formula, data = to_svm, method = "svmRadial", tuneLength = 10, importance = T, trControl = train_control, metric = "ROC")
svm
postResample(predict(svm, newdata = to_svm), to_svm$type)
```

```{r comparar_TT}
model_list <- list(SVM = svm, RF = rf2)
res <- resamples(model_list)
summary(res)
p1 = bwplot(res)
p2 = dotplot(res)
grid.arrange(p1, p2)
difValues <- diff(res)
summary(difValues)
bwplot(difValues, layout = c(3, 1))
```

```{r guardar_TT, include=FALSE}
svm_TT = svm
rf_TT = rf2
```

```{r test_TT}
cat("=== Random Forest: Test ===\n")
prediction = predict(rf2, newdata = test_set)
postResample(prediction, test_set$type)
confusionMatrix(prediction, test_set$type)

cat("\n=== SVM: Test ===\n")
prediction = predict(svm, newdata = test_set)
postResample(prediction, test_set$type)
confusionMatrix(prediction, test_set$type)
```

### Genes importantes PRAD vs LUAD

```{r varimp_TT}
roc_imp_rf <- varImp(rf2, scale = FALSE)
rownames(roc_imp_rf$importance) = sapply(strsplit(rownames(roc_imp_rf$importance), '_'), `[`, 2)
rownames(roc_imp_rf$importance) = cancer_genes$symbol[match(rownames(roc_imp_rf$importance), cancer_genes$entrez)]

top_idx = order(roc_imp_rf$importance$PRAD, decreasing = TRUE)[1:20]
top_genes_rf_TT = data.frame(
  Gen = rownames(roc_imp_rf$importance)[top_idx],
  Importancia_PRAD = round(roc_imp_rf$importance$PRAD[top_idx], 4),
  Importancia_LUAD = round(roc_imp_rf$importance$LUAD[top_idx], 4),
  Direccion = ifelse(roc_imp_rf$importance$PRAD[top_idx] > roc_imp_rf$importance$LUAD[top_idx],
                     "↑ PRAD", "↑ LUAD")
)
knitr::kable(top_genes_rf_TT, caption = "RF: Top 20 genes PRAD vs LUAD con dirección")
plot(roc_imp_rf, top = 20)

top_20_rf_TT = rownames(roc_imp_rf$importance[order(roc_imp_rf$importance$PRAD, decreasing = T),])[1:20]

roc_imp_svm <- varImp(svm, scale = FALSE)
rownames(roc_imp_svm$importance) = sapply(strsplit(rownames(roc_imp_svm$importance), '_'), `[`, 2)
rownames(roc_imp_svm$importance) = cancer_genes$symbol[match(rownames(roc_imp_svm$importance), cancer_genes$entrez)]
top_20_svm_TT = rownames(roc_imp_svm$importance[order(roc_imp_svm$importance$PRAD, decreasing = T),])[1:sum(roc_imp_svm$importance$PRAD==1)]
plot(roc_imp_svm, top = 20)

comunes = top_20_rf_TT[top_20_rf_TT %in% top_20_svm_TT]
cat("Genes comunes (", length(comunes), "):", paste(comunes, collapse = ", "))
```

# Fase 2: Solo oncogenes

En esta fase repetimos el análisis Tumor vs Normal usando exclusivamente los oncogenes, eliminando los TSGs. La única diferencia en el código es filtrar con `oncogenes_only$entrez` en vez de `cancer_genes$entrez`.

```{r fase2_datos}
normal_A_f2 = read.table('sources/prostate-rsem-fpkm-gtex.txt.gz', header = T)
normal_B_f2 = read.table('sources/lung-rsem-fpkm-gtex.txt.gz', header = T)
tumor_A_f2 = read.table('sources/prad-rsem-fpkm-tcga-t.txt.gz', header = T)
tumor_B_f2 = read.table('sources/luad-rsem-fpkm-tcga-t.txt.gz', header = T)

oncogenes_only = subset(cancer_genes, type == "oncogene")
cat("Oncogenes:", nrow(oncogenes_only), "\n")

tumor_A_f2 = subset(tumor_A_f2, Entrez_Gene_Id %in% oncogenes_only$entrez)
rep = names(table(tumor_A_f2$Entrez_Gene_Id)[which(table(tumor_A_f2$Entrez_Gene_Id)>1)])
tumor_A_f2 = subset(tumor_A_f2, !Entrez_Gene_Id %in% rep | Hugo_Symbol %in% subset(oncogenes_only, entrez %in% rep)$symbol)
rownames(tumor_A_f2) = tumor_A_f2$Entrez_Gene_Id

tumor_B_f2 = subset(tumor_B_f2, Entrez_Gene_Id %in% oncogenes_only$entrez)
rep = names(table(tumor_B_f2$Entrez_Gene_Id)[which(table(tumor_B_f2$Entrez_Gene_Id)>1)])
tumor_B_f2 = subset(tumor_B_f2, !Entrez_Gene_Id %in% rep | Hugo_Symbol %in% subset(oncogenes_only, entrez %in% rep)$symbol)
rownames(tumor_B_f2) = tumor_B_f2$Entrez_Gene_Id

normal_A_f2 = subset(normal_A_f2, Entrez_Gene_Id %in% oncogenes_only$entrez)
rep = names(table(normal_A_f2$Entrez_Gene_Id)[which(table(normal_A_f2$Entrez_Gene_Id)>1)])
normal_A_f2 = subset(normal_A_f2, !Entrez_Gene_Id %in% rep | Hugo_Symbol %in% subset(oncogenes_only, entrez %in% rep)$symbol)
rownames(normal_A_f2) = normal_A_f2$Entrez_Gene_Id

normal_B_f2 = subset(normal_B_f2, Entrez_Gene_Id %in% oncogenes_only$entrez)
rep = names(table(normal_B_f2$Entrez_Gene_Id)[which(table(normal_B_f2$Entrez_Gene_Id)>1)])
normal_B_f2 = subset(normal_B_f2, !Entrez_Gene_Id %in% rep | Hugo_Symbol %in% subset(oncogenes_only, entrez %in% rep)$symbol)
rownames(normal_B_f2) = normal_B_f2$Entrez_Gene_Id

cat("Genes tras filtro:", nrow(tumor_A_f2), "\n")
```

```{r fase2_pipeline, cache=TRUE}
set.seed(900808)
tumor_A_train_f2 = tumor_A_f2[,c("Hugo_Symbol","Entrez_Gene_Id", sample(x = colnames(tumor_A_f2)[3:ncol(tumor_A_f2)], size = round((ncol(tumor_A_f2)-2)*0.75), replace = F))]
tumor_A_test_f2 = cbind(tumor_A_f2[,1:2], tumor_A_f2[,!colnames(tumor_A_f2) %in% colnames(tumor_A_train_f2)])
tumor_B_train_f2 = tumor_B_f2[,c("Hugo_Symbol","Entrez_Gene_Id", sample(x = colnames(tumor_B_f2)[3:ncol(tumor_B_f2)], size = round((ncol(tumor_B_f2)-2)*0.75), replace = F))]
tumor_B_test_f2 = cbind(tumor_B_f2[,1:2], tumor_B_f2[,!colnames(tumor_B_f2) %in% colnames(tumor_B_train_f2)])
normal_A_train_f2 = normal_A_f2[,c("Hugo_Symbol","Entrez_Gene_Id", sample(x = colnames(normal_A_f2)[3:ncol(normal_A_f2)], size = round((ncol(normal_A_f2)-2)*0.75), replace = F))]
normal_A_test_f2 = cbind(normal_A_f2[,1:2], normal_A_f2[,!colnames(normal_A_f2) %in% colnames(normal_A_train_f2)])
normal_B_train_f2 = normal_B_f2[,c("Hugo_Symbol","Entrez_Gene_Id", sample(x = colnames(normal_B_f2)[3:ncol(normal_B_f2)], size = round((ncol(normal_B_f2)-2)*0.75), replace = F))]
normal_B_test_f2 = cbind(normal_B_f2[,1:2], normal_B_f2[,!colnames(normal_B_f2) %in% colnames(normal_B_train_f2)])

tumor_A_train_f2 = subset(tumor_A_train_f2, Entrez_Gene_Id %in% tumor_B_train_f2$Entrez_Gene_Id)
tumor_B_train_f2 = subset(tumor_B_train_f2, Entrez_Gene_Id %in% tumor_A_train_f2$Entrez_Gene_Id)
tumor_train_set_f2 = as.data.frame(t(cbind(tumor_A_train_f2[,3:ncol(tumor_A_train_f2)], tumor_B_train_f2[,3:ncol(tumor_B_train_f2)])))
normal_A_train_f2 = subset(normal_A_train_f2, Entrez_Gene_Id %in% normal_B_train_f2$Entrez_Gene_Id)
normal_B_train_f2 = subset(normal_B_train_f2, Entrez_Gene_Id %in% normal_A_train_f2$Entrez_Gene_Id)
normal_train_set_f2 = as.data.frame(t(cbind(normal_A_train_f2[,3:ncol(normal_A_train_f2)], normal_B_train_f2[,3:ncol(normal_B_train_f2)])))
train_set_f2 = rbind(tumor_train_set_f2, normal_train_set_f2)
colnames(train_set_f2) = paste0('g_', colnames(train_set_f2)[1:(ncol(train_set_f2))])
train_set_f2$type = factor(c(rep('Tumor', nrow(tumor_train_set_f2)), rep('Normal', nrow(normal_train_set_f2))), levels = c('Normal','Tumor'))

tumor_A_test_f2 = subset(tumor_A_test_f2, Entrez_Gene_Id %in% tumor_B_test_f2$Entrez_Gene_Id)
tumor_B_test_f2 = subset(tumor_B_test_f2, Entrez_Gene_Id %in% tumor_A_test_f2$Entrez_Gene_Id)
tumor_test_set_f2 = as.data.frame(t(cbind(tumor_A_test_f2[,3:ncol(tumor_A_test_f2)], tumor_B_test_f2[,3:ncol(tumor_B_test_f2)])))
normal_A_test_f2 = subset(normal_A_test_f2, Entrez_Gene_Id %in% normal_B_test_f2$Entrez_Gene_Id)
normal_B_test_f2 = subset(normal_B_test_f2, Entrez_Gene_Id %in% normal_A_test_f2$Entrez_Gene_Id)
normal_test_set_f2 = as.data.frame(t(cbind(normal_A_test_f2[,3:ncol(normal_A_test_f2)], normal_B_test_f2[,3:ncol(normal_B_test_f2)])))
test_set_f2 = rbind(tumor_test_set_f2, normal_test_set_f2)
colnames(test_set_f2) = paste0('g_', colnames(test_set_f2)[1:(ncol(test_set_f2))])
test_set_f2$type = factor(c(rep('Tumor', nrow(tumor_test_set_f2)), rep('Normal', nrow(normal_test_set_f2))), levels = c('Normal','Tumor'))

tmp = rbind(train_set_f2, test_set_f2)
all_data_f2 = tmp[, 1:(ncol(tmp)-1)]
all_data_f2 = predict(preProcess(all_data_f2, method = c("center", "scale", "YeoJohnson", "nzv")), all_data_f2)
all_data_f2$type = tmp$type
train_set_f2 = all_data_f2[1:nrow(train_set_f2),]
test_set_f2 = all_data_f2[(nrow(train_set_f2)+1):(nrow(train_set_f2)+nrow(test_set_f2)),]

sel = colnames(train_set_f2[1:(ncol(train_set_f2)-1)])
formula <- as.formula(paste("type ~ ", paste(sel, collapse = "+")))
train_control <- trainControl(method = "cv", number = 10, classProbs = TRUE, summaryFunction = twoClassSummary)

set.seed(900808)
rf2_onco <- train(formula, data = train_set_f2, method = "rf", tuneLength = 10, importance = T, trControl = train_control, metric = "ROC")

set.seed(900808)
svm_onco <- train(formula, data = train_set_f2, method = "svmRadial", tuneLength = 10, importance = T, trControl = train_control, metric = "ROC")
```

## Comparación Fase 1 vs Fase 2

```{r comparacion_fases}
res_f1_rf = postResample(predict(rf_TN, newdata = test_set_TN), test_set_TN$type)
res_f1_svm = postResample(predict(svm_TN, newdata = test_set_TN), test_set_TN$type)
res_f2_rf = postResample(predict(rf2_onco, newdata = test_set_f2), test_set_f2$type)
res_f2_svm = postResample(predict(svm_onco, newdata = test_set_f2), test_set_f2$type)

comparacion = data.frame(
  Modelo = c("Random Forest", "SVM Radial"),
  Fase1_506genes = c(res_f1_rf["Accuracy"], res_f1_svm["Accuracy"]),
  Fase2_253oncogenes = c(res_f2_rf["Accuracy"], res_f2_svm["Accuracy"]),
  Diferencia = c(res_f2_rf["Accuracy"] - res_f1_rf["Accuracy"], res_f2_svm["Accuracy"] - res_f1_svm["Accuracy"])
)
knitr::kable(comparacion, digits = 4, caption = "Comparación: 506 genes (Fase 1) vs 253 oncogenes (Fase 2)")
```

**Conclusión:** Con la mitad de genes (solo oncogenes), el rendimiento se mantiene o mejora ligeramente. Esto justifica centrar el análisis de explicabilidad exclusivamente en oncogenes.

## varImp Fase 2

```{r varimp_f2}
roc_imp_rf <- varImp(rf2_onco, scale = FALSE)
rownames(roc_imp_rf$importance) = sapply(strsplit(rownames(roc_imp_rf$importance), '_'), `[`, 2)
rownames(roc_imp_rf$importance) = oncogenes_only$symbol[match(rownames(roc_imp_rf$importance), oncogenes_only$entrez)]

top_idx = order(roc_imp_rf$importance$Normal, decreasing = TRUE)[1:20]
top_genes_onco = data.frame(
  Gen = rownames(roc_imp_rf$importance)[top_idx],
  Importancia_Normal = round(roc_imp_rf$importance$Normal[top_idx], 4),
  Importancia_Tumor = round(roc_imp_rf$importance$Tumor[top_idx], 4),
  Direccion = ifelse(roc_imp_rf$importance$Normal[top_idx] > roc_imp_rf$importance$Tumor[top_idx],
                     "↑ Normal", "↑ Tumor")
)
knitr::kable(top_genes_onco, caption = "RF Solo Oncogenes: Top 20 con dirección")
plot(roc_imp_rf, top = 20)
```

## Comparación con modelos más complejos

Para comprobar si la elección de Random Forest y SVM está justificada, los comparamos sobre el mismo conjunto de oncogenes con dos modelos más complejos: Gradient Boosting (`gbm`) y una red neuronal (`nnet`), esta última como representante del aprendizaje profundo. Todos se entrenan con la misma validación cruzada de 10 particiones.

```{r comparacion_4_modelos, cache=TRUE}
library(gbm)
library(nnet)

# Gradient Boosting
set.seed(900808)
gbm_onco <- train(formula, data = train_set_f2, method = "gbm",
                  tuneLength = 5, trControl = train_control, metric = "ROC",
                  verbose = FALSE)

# Red neuronal
set.seed(900808)
nnet_onco <- train(formula, data = train_set_f2, method = "nnet",
                   tuneLength = 5, trControl = train_control, metric = "ROC",
                   trace = FALSE, MaxNWts = 10000, maxit = 300)
```

```{r tabla_comparacion_modelos}
# Evaluar los 4 modelos sobre el test set de la fase 2
modelos <- list("Random Forest" = rf2_onco, "SVM (radial)" = svm_onco,
                "Gradient Boosting" = gbm_onco, "Red neuronal" = nnet_onco)

resultados <- lapply(modelos, function(m) {
  pred <- predict(m, newdata = test_set_f2)
  cm <- confusionMatrix(pred, test_set_f2$type, positive = "Normal")
  c(Exactitud = cm$overall["Accuracy"],
    Kappa = cm$overall["Kappa"],
    Sensibilidad = cm$byClass["Sensitivity"],
    Especificidad = cm$byClass["Specificity"])
})

tabla_modelos <- as.data.frame(do.call(rbind, resultados))
colnames(tabla_modelos) <- c("Exactitud", "Kappa", "Sensibilidad", "Especificidad")
knitr::kable(tabla_modelos, digits = 4,
             caption = "Comparación de los cuatro modelos sobre el conjunto de oncogenes")
```


### Métricas complementarias de los cuatro modelos

Además de las métricas básicas, calculamos precisión, F1-score, balanced accuracy, AUC y MCC para evaluar los modelos de forma más completa, especialmente teniendo en cuenta el desbalance entre clases.

```{r metricas_complementarias_modelos}
extra_metrics <- function(model, test_data, positive_class = "Normal") {
  
  pred_class <- predict(model, newdata = test_data)
  pred_prob <- predict(model, newdata = test_data, type = "prob")
  
  cm <- confusionMatrix(
    pred_class,
    test_data$type,
    positive = positive_class,
    mode = "everything"
  )
  
  roc_obj <- roc(
    response = test_data$type,
    predictor = pred_prob[[positive_class]],
    levels = c("Tumor", "Normal"),
    quiet = TRUE
  )
  
  auc_value <- auc(roc_obj)
  
  tab <- cm$table
  
  TP <- tab[positive_class, positive_class]
  FP <- sum(tab[positive_class, ]) - TP
  FN <- sum(tab[, positive_class]) - TP
  TN <- sum(tab) - TP - FP - FN
  
  mcc <- ((TP * TN) - (FP * FN)) /
    sqrt((TP + FP) * (TP + FN) * (TN + FP) * (TN + FN))
  
  data.frame(
    Accuracy = as.numeric(cm$overall["Accuracy"]),
    Kappa = as.numeric(cm$overall["Kappa"]),
    Sensitivity = as.numeric(cm$byClass["Sensitivity"]),
    Specificity = as.numeric(cm$byClass["Specificity"]),
    Precision = as.numeric(cm$byClass["Precision"]),
    F1 = as.numeric(cm$byClass["F1"]),
    Balanced_Accuracy = as.numeric(cm$byClass["Balanced Accuracy"]),
    AUC = as.numeric(auc_value),
    MCC = as.numeric(mcc)
  )
}

rf_metrics <- extra_metrics(rf2_onco, test_set_f2)
svm_metrics <- extra_metrics(svm_onco, test_set_f2)
gbm_metrics <- extra_metrics(gbm_onco, test_set_f2)
nnet_metrics <- extra_metrics(nnet_onco, test_set_f2)

metrics_extra <- rbind(
  Random_Forest = rf_metrics,
  SVM = svm_metrics,
  Gradient_Boosting = gbm_metrics,
  Red_Neuronal = nnet_metrics
)

knitr::kable(
  round(metrics_extra, 4),
  caption = "Comparación ampliada de los cuatro modelos entrenados con oncogenes sobre el conjunto de prueba"
)
```

```{r figura_comparacion_modelos}
# Pasar la tabla a formato largo (sin dependencias externas) para graficar
tabla_larga <- data.frame(
  Modelo  = rep(rownames(tabla_modelos), times = ncol(tabla_modelos)),
  Metrica = rep(colnames(tabla_modelos), each = nrow(tabla_modelos)),
  Valor   = as.vector(as.matrix(tabla_modelos))
)

p_comp_modelos <- ggplot(tabla_larga, aes(x = Metrica, y = Valor, fill = Modelo)) +
  geom_col(position = "dodge") +
  coord_cartesian(ylim = c(0.95, 1)) +
  labs(title = "Comparación de modelos sobre oncogenes",
       y = "Valor de la métrica", x = "") +
  theme_bw() +
  theme(axis.text.x = element_text(angle = 15, hjust = 1))
p_comp_modelos
ggsave("figuras/comparacion_modelos.png", p_comp_modelos, width = 10, height = 6, dpi = 300)
```

**Conclusión:** la SVM es el mejor modelo en exactitud, kappa y sensibilidad, clasificando correctamente todas las muestras normales (la clase minoritaria); solo el Random Forest la supera ligeramente en especificidad, al no clasificar ningún tumor como normal. Ni el Gradient Boosting ni la red neuronal superan a la SVM, lo que respalda centrar el análisis en modelos simples e interpretables: en estos datos no hay que renunciar a rendimiento para ganar interpretabilidad.


## Análisis de sensibilidad del preprocesado

El procedimiento original ajusta las transformaciones de preprocesado sobre la unión de entrenamiento y prueba. Aunque son operaciones no supervisadas, el procedimiento más estricto consiste en ajustar el preprocesado únicamente sobre el conjunto de entrenamiento y aplicarlo después al conjunto de prueba. Para comprobar si esta decisión afecta a las conclusiones principales, se repite el entrenamiento de Random Forest y SVM con un preprocesado ajustado exclusivamente sobre entrenamiento.

```{r sensibilidad_preprocesado, cache=TRUE}
# Reconstruimos train/test de Fase 2 antes del preprocesado conjunto
normal_train_raw <- normal_train_set_f2
normal_train_raw$type <- "Normal"

tumor_train_raw <- tumor_train_set_f2
tumor_train_raw$type <- "Tumor"

normal_test_raw <- normal_test_set_f2
normal_test_raw$type <- "Normal"

tumor_test_raw <- tumor_test_set_f2
tumor_test_raw$type <- "Tumor"

train_raw <- rbind(normal_train_raw, tumor_train_raw)
test_raw  <- rbind(normal_test_raw, tumor_test_raw)

train_raw$type <- factor(train_raw$type, levels = c("Normal", "Tumor"))
test_raw$type  <- factor(test_raw$type, levels = c("Normal", "Tumor"))

# Separar variables y clase
x_train_raw <- train_raw[, setdiff(names(train_raw), "type")]
y_train <- train_raw$type

x_test_raw <- test_raw[, setdiff(names(test_raw), "type")]
y_test <- test_raw$type

# Nombres válidos y consistentes para caret
colnames(x_train_raw) <- ifelse(
  grepl("^g_", colnames(x_train_raw)),
  colnames(x_train_raw),
  paste0("g_", colnames(x_train_raw))
)

colnames(x_test_raw) <- colnames(x_train_raw)

# nearZeroVar solo en entrenamiento
nzv_idx <- nearZeroVar(x_train_raw)

if (length(nzv_idx) > 0) {
  x_train_nzv <- x_train_raw[, -nzv_idx]
  x_test_nzv  <- x_test_raw[, -nzv_idx]
} else {
  x_train_nzv <- x_train_raw
  x_test_nzv  <- x_test_raw
}

# Preprocesado ajustado solo con train
preproc_train_only <- preProcess(
  x_train_nzv,
  method = c("YeoJohnson", "center", "scale")
)

x_train_pp <- predict(preproc_train_only, x_train_nzv)
x_test_pp  <- predict(preproc_train_only, x_test_nzv)

train_pp <- data.frame(x_train_pp, type = y_train)
test_pp  <- data.frame(x_test_pp, type = y_test)

train_control_pp <- trainControl(
  method = "cv",
  number = 10,
  classProbs = TRUE,
  summaryFunction = twoClassSummary,
  savePredictions = "final"
)

set.seed(123)
rf_train_only <- train(
  type ~ .,
  data = train_pp,
  method = "rf",
  metric = "ROC",
  trControl = train_control_pp,
  tuneLength = 10
)

set.seed(123)
svm_train_only <- train(
  type ~ .,
  data = train_pp,
  method = "svmRadial",
  metric = "ROC",
  trControl = train_control_pp,
  tuneLength = 10
)

# Métricas del análisis train-only
rf_train_only_metrics <- extra_metrics(rf_train_only, test_pp)
svm_train_only_metrics <- extra_metrics(svm_train_only, test_pp)

metrics_original_rf_svm <- metrics_extra[c("Random_Forest", "SVM"), ]

comparacion_preprocesado <- rbind(
  Random_Forest_original = metrics_original_rf_svm["Random_Forest", ],
  Random_Forest_train_only = rf_train_only_metrics,
  SVM_original = metrics_original_rf_svm["SVM", ],
  SVM_train_only = svm_train_only_metrics
)

knitr::kable(
  round(comparacion_preprocesado[, c(
    "Accuracy",
    "Kappa",
    "Sensitivity",
    "Specificity",
    "AUC",
    "MCC"
  )], 4),
  caption = "Comparación entre el procedimiento original y el preprocesado ajustado exclusivamente sobre entrenamiento"
)
```

```{r matrices_confusion_train_only}
cat("=== Random Forest con preprocesado train-only ===\n")

rf_train_only_pred <- predict(rf_train_only, newdata = test_pp)

confusionMatrix(
  rf_train_only_pred,
  test_pp$type,
  positive = "Normal",
  mode = "everything"
)

cat("\n=== SVM con preprocesado train-only ===\n")

svm_train_only_pred <- predict(svm_train_only, newdata = test_pp)

confusionMatrix(
  svm_train_only_pred,
  test_pp$type,
  positive = "Normal",
  mode = "everything"
)
```

**Conclusión del análisis de sensibilidad:** los resultados se mantienen muy próximos a los obtenidos con el procedimiento original. En Random Forest se observa una ligera disminución del rendimiento, pero mantiene el mismo patrón de error. En la SVM no se observan cambios en las métricas principales. Por tanto, aunque el procedimiento original de preprocesado no era metodológicamente óptimo, su impacto práctico sobre las conclusiones principales es reducido.

# Fase 3: Explicabilidad (XAI)

En esta fase aplicamos tres técnicas de IA explicable sobre los modelos de la Fase 2 (solo oncogenes): LIME, SHAP y PDP.

## LIME: Explicaciones locales

LIME (Local Interpretable Model-agnostic Explanations) genera explicaciones para predicciones individuales. Para cada paciente, identifica los genes que más influyeron en la decisión del modelo. Nos centramos en los casos más informativos: las cinco muestras sanas que el Random Forest clasifica incorrectamente como tumorales, que son sus únicos errores en el conjunto de prueba.

```{r fase3_datos}
# Usar los datos de la Fase 2 (oncogenes) para la explicabilidad
train_set <- train_set_f2
test_set <- test_set_f2
```

```{r lime_setup}
library(lime)
library(iml)
library(pdp)

# Función para traducir los códigos g_<entrez> a símbolos de gen en las
# explicaciones de LIME (equivale a relabel_genes). Procesa los códigos más
# largos primero para evitar coincidencias parciales.
relabel_genes <- function(expl) {
  codes <- unique(expl$feature)
  codes <- codes[order(nchar(codes), decreasing = TRUE)]
  for (code in codes) {
    entrez <- sub("^g_", "", code)
    sym <- oncogenes_only$symbol[match(entrez, oncogenes_only$entrez)]
    if (!is.na(sym)) {
      expl$feature      <- gsub(code, sym, expl$feature, fixed = TRUE)
      expl$feature_desc <- gsub(code, sym, expl$feature_desc, fixed = TRUE)
    }
  }
  expl
}

# Crear explainers
explainer_rf <- lime(
  x = train_set[, -ncol(train_set)],
  model = rf2_onco
)

explainer_svm <- lime(
  x = train_set[, -ncol(train_set)],
  model = svm_onco
)
```

### Selección de los casos difíciles

En lugar de elegir casos al azar, seleccionamos las muestras sanas que el modelo clasifica mal: son los casos fronterizos donde mejor se ve cómo decide.

```{r lime_pacientes}
predictions_rf <- predict(rf2_onco, newdata = test_set)

correctos   <- which(predictions_rf == test_set$type)
incorrectos <- which(predictions_rf != test_set$type)
cat("Correctos:", length(correctos), " | Incorrectos:", length(incorrectos), "\n")

# Las muestras NORMALES mal clasificadas como tumorales (los unicos errores del RF)
indices_a_explicar <- which(predictions_rf != test_set$type & test_set$type == "Normal")

cat("Casos a explicar (normales mal clasificadas):", length(indices_a_explicar), "\n")
cat("Muestras:", rownames(test_set)[indices_a_explicar], "\n")
cat("Predicciones:", as.character(predictions_rf[indices_a_explicar]), "\n")
```

### LIME: Random Forest

```{r lime_rf}
set.seed(42)  # Semilla fija para que las figuras no cambien al re-knitear
explanation_rf <- lime::explain(
  x = test_set[indices_a_explicar, -ncol(test_set)],
  explainer = explainer_rf,
  n_labels = 1,
  n_features = 8
)

# Tema legible comun a todas las figuras LIME
tema_lime <- ggplot2::theme_minimal(base_size = 13) +
  ggplot2::theme(axis.text.y = ggplot2::element_text(size = 10),
                 axis.text.x = ggplot2::element_text(size = 9),
                 strip.text  = ggplot2::element_text(size = 11, face = "bold"),
                 legend.position = "bottom")

# Etiquetas de cada panel con el id de muestra (para identificarlas)
p_lime_rf <- plot_features(relabel_genes(explanation_rf), ncol = 3) + tema_lime
p_lime_rf
ggsave("figuras/lime_rf.png", p_lime_rf, width = 12, height = 7.5, dpi = 300, bg = "white")
```

Las barras azules (Supports) indican genes que apoyan la predicción del modelo. Las rojas (Contradicts) van en contra. La longitud indica cuánto influye cada gen.

### LIME: Heatmap

```{r lime_heatmap}
p_heat <- plot_explanations(relabel_genes(explanation_rf)) +
  ggplot2::theme_minimal(base_size = 13) +
  ggplot2::theme(axis.text.y = ggplot2::element_text(size = 9),
                 axis.text.x = ggplot2::element_text(size = 9, angle = 45, hjust = 1),
                 panel.grid = ggplot2::element_blank()) +
  ggplot2::labs(fill = "Peso")
p_heat
ggsave("figuras/lime_heatmap.png", p_heat, width = 9, height = 7, dpi = 300, bg = "white")
```

El heatmap muestra todos los pacientes a la vez. Azul = apoya la predicción, rojo = contradice. Permite identificar patrones comunes.

### LIME: SVM (comparación con RF)

```{r lime_svm}
set.seed(42)
explanation_svm <- lime::explain(
  x = test_set[indices_a_explicar, -ncol(test_set)],
  explainer = explainer_svm,
  n_labels = 1,
  n_features = 8
)

p_lime_svm <- plot_features(relabel_genes(explanation_svm), ncol = 3) + tema_lime
p_lime_svm
ggsave("figuras/lime_svm.png", p_lime_svm, width = 12, height = 7.5, dpi = 300, bg = "white")
```

### Explicaciones individuales (Anexo D)

Guardamos cada uno de los cinco casos por separado, en Random Forest y en SVM, para incluirlos en el anexo.

```{r lime_individuales}
dir.create("figuras/anexo", showWarnings = FALSE, recursive = TRUE)
exp_rf_t  <- relabel_genes(explanation_rf)
exp_svm_t <- relabel_genes(explanation_svm)
muestras  <- unique(exp_rf_t$case)

for (i in seq_along(muestras)) {
  ggsave(sprintf("figuras/anexo/fallo_rf_%d.png", i),
         plot_features(exp_rf_t[exp_rf_t$case == muestras[i], ]) + tema_lime,
         width = 7, height = 5, dpi = 300, bg = "white")
  ggsave(sprintf("figuras/anexo/fallo_svm_%d.png", i),
         plot_features(exp_svm_t[exp_svm_t$case == muestras[i], ]) + tema_lime,
         width = 7, height = 5, dpi = 300, bg = "white")
}
```

### Traducción de nombres de genes

```{r lime_traduccion}
genes_lime <- unique(explanation_rf$feature)
entrez_ids <- sapply(strsplit(genes_lime, '_'), `[`, 2)
gene_names <- oncogenes_only$symbol[match(entrez_ids, oncogenes_only$entrez)]
traduccion <- data.frame(codigo = genes_lime, gen = gene_names)
traduccion <- traduccion[!is.na(traduccion$gen),]
knitr::kable(traduccion, caption = "Traducción de códigos a nombres de oncogenes (LIME)")
```

## SHAP: Valores de Shapley

SHAP (SHapley Additive exPlanations) calcula la contribución exacta de cada gen a cada predicción individual, basándose en los valores de Shapley de teoría de juegos.

### SHAP: Paciente tumoral

```{r shap_tumor, cache=TRUE}
predictor_rf <- Predictor$new(
  model = rf2_onco,
  data = train_set,
  y = "type",
  type = "prob"
)

shapley_1 <- Shapley$new(
  predictor = predictor_rf,
  x.interest = test_set[1, ]
)

shap_results <- shapley_1$results
shap_results$entrez <- sapply(strsplit(as.character(shap_results$feature), '_'), `[`, 2)
shap_results$gen <- oncogenes_only$symbol[match(shap_results$entrez, oncogenes_only$entrez)]
shap_results$gen[is.na(shap_results$gen)] <- shap_results$feature[is.na(shap_results$gen)]

shap_tumor <- subset(shap_results, class == "Tumor")
shap_tumor <- shap_tumor[order(abs(shap_tumor$phi), decreasing = TRUE),]
top20_shap <- head(shap_tumor, 20)

p_shap_tumor <- ggplot(top20_shap, aes(x = reorder(gen, phi), y = phi)) +
  geom_bar(stat = "identity", aes(fill = phi > 0)) +
  scale_fill_manual(values = c("TRUE" = "steelblue", "FALSE" = "firebrick"),
                    labels = c("TRUE" = "Empuja a Tumor", "FALSE" = "Empuja a Normal"),
                    name = "Dirección") +
  coord_flip() +
  labs(x = "Oncogén", y = "Valor SHAP",
       title = "SHAP: Contribución de cada oncogén (Paciente 1 - Tumor)") +
  theme_bw()
p_shap_tumor
ggsave("figuras/shap_paciente_tumor.png", p_shap_tumor, width = 9, height = 7, dpi = 300)

cat("Paciente 1 - Tipo real:", as.character(test_set$type[1]), "\n")
cat("Top 5 genes que empujan a Tumor:\n")
print(head(subset(top20_shap, phi > 0, select = c("gen", "phi")), 5))
```

### SHAP: Paciente normal

```{r shap_normal, cache=TRUE}
idx_normal <- which(test_set$type == "Normal")[1]

shapley_normal <- Shapley$new(
  predictor = predictor_rf,
  x.interest = test_set[idx_normal, ]
)

shap_res_n <- shapley_normal$results
shap_res_n$entrez <- sapply(strsplit(as.character(shap_res_n$feature), '_'), `[`, 2)
shap_res_n$gen <- oncogenes_only$symbol[match(shap_res_n$entrez, oncogenes_only$entrez)]
shap_res_n$gen[is.na(shap_res_n$gen)] <- shap_res_n$feature[is.na(shap_res_n$gen)]

shap_tumor_n <- subset(shap_res_n, class == "Tumor")
shap_tumor_n <- shap_tumor_n[order(abs(shap_tumor_n$phi), decreasing = TRUE),]
top20_normal <- head(shap_tumor_n, 20)

p_shap_normal <- ggplot(top20_normal, aes(x = reorder(gen, phi), y = phi)) +
  geom_bar(stat = "identity", aes(fill = phi > 0)) +
  scale_fill_manual(values = c("TRUE" = "steelblue", "FALSE" = "firebrick"),
                    labels = c("TRUE" = "Empuja a Tumor", "FALSE" = "Empuja a Normal"),
                    name = "Dirección") +
  coord_flip() +
  labs(x = "Oncogén", y = "Valor SHAP",
       title = paste("SHAP: Paciente Normal -", rownames(test_set)[idx_normal])) +
  theme_bw()
p_shap_normal
ggsave("figuras/shap_paciente_normal.png", p_shap_normal, width = 9, height = 7, dpi = 300)

cat("Top 5 genes que empujan a Normal:\n")
print(head(subset(top20_normal, phi < 0, select = c("gen", "phi")), 5))
```

Comparando ambos gráficos se observa que FOXA1 aparece como gen importante en ambos pacientes pero en direcciones opuestas: empuja hacia Tumor en el paciente tumoral y hacia Normal en el paciente sano.

### SHAP global: 20 pacientes

Calculamos SHAP para 20 pacientes (10 Tumor + 10 Normal) para obtener un ranking global de importancia.

```{r shap_global, cache=TRUE}
set.seed(42)
idx_tumor <- sample(which(test_set$type == "Tumor"), 10)
idx_normal_g <- sample(which(test_set$type == "Normal"), 10)
idx_shap <- c(idx_tumor, idx_normal_g)

shap_results_all <- list()
for(i in seq_along(idx_shap)) {
  shap_results_all[[i]] <- Shapley$new(
    predictor = predictor_rf,
    x.interest = test_set[idx_shap[i], ]
  )$results
  shap_results_all[[i]]$paciente <- i
  shap_results_all[[i]]$tipo_real <- as.character(test_set$type[idx_shap[i]])
}

shap_all <- do.call(rbind, shap_results_all)

shap_all$entrez <- sapply(strsplit(as.character(shap_all$feature), '_'), `[`, 2)
shap_all$gen <- oncogenes_only$symbol[match(shap_all$entrez, oncogenes_only$entrez)]

shap_tumor_all <- subset(shap_all, class == "Tumor")
shap_importancia <- aggregate(abs(phi) ~ gen, data = shap_tumor_all, FUN = mean)
colnames(shap_importancia) <- c("gen", "mean_abs_shap")
shap_importancia <- shap_importancia[order(shap_importancia$mean_abs_shap, decreasing = TRUE),]
shap_importancia <- shap_importancia[!is.na(shap_importancia$gen),]

top20_shap_global <- head(shap_importancia, 20)

p_shap_global <- ggplot(top20_shap_global, aes(x = reorder(gen, mean_abs_shap), y = mean_abs_shap)) +
  geom_bar(stat = "identity", fill = "steelblue") +
  coord_flip() +
  labs(x = "Oncogén", y = "Media |SHAP|", title = "Top 20 oncogenes por importancia SHAP global") +
  theme_bw()
p_shap_global
ggsave("figuras/shap_global.png", p_shap_global, width = 9, height = 7, dpi = 300)

knitr::kable(top20_shap_global, digits = 4, caption = "Top 20 oncogenes por importancia SHAP global")
```

### Comparación varImp vs SHAP

```{r comparacion_varimp_shap}
roc_imp <- varImp(rf2_onco, scale = FALSE)
rownames(roc_imp$importance) <- sapply(strsplit(rownames(roc_imp$importance), '_'), `[`, 2)
rownames(roc_imp$importance) <- oncogenes_only$symbol[match(rownames(roc_imp$importance), oncogenes_only$entrez)]
top20_varimp <- rownames(roc_imp$importance[order(roc_imp$importance$Normal, decreasing = T),])[1:20]

comunes <- intersect(top20_varimp, top20_shap_global$gen)
solo_varimp <- setdiff(top20_varimp, top20_shap_global$gen)
solo_shap <- setdiff(top20_shap_global$gen, top20_varimp)

comparacion_tecnicas <- data.frame(
  Metrica = c("Genes en Top 20 varImp", "Genes en Top 20 SHAP", "Genes comunes", "Solo en varImp", "Solo en SHAP"),
  Valor = c(20, 20, length(comunes), length(solo_varimp), length(solo_shap)),
  Genes = c(
    paste(top20_varimp, collapse = ", "),
    paste(top20_shap_global$gen, collapse = ", "),
    paste(comunes, collapse = ", "),
    paste(solo_varimp, collapse = ", "),
    paste(solo_shap, collapse = ", ")
  )
)
knitr::kable(comparacion_tecnicas, caption = "Comparación varImp vs SHAP")
```

Se observa un **75% de coincidencia** (15 de 20 genes). Esto indica que varImp identifica correctamente la mayoría de genes importantes, pero SHAP revela genes adicionales y además proporciona información que varImp no puede: la dirección y magnitud de la contribución por paciente individual.

### Índice de Jaccard entre varImp y SHAP

Para cuantificar el solapamiento entre ambos rankings, se calcula también el índice de Jaccard entre los veinte genes principales de varImp y los veinte genes principales de SHAP.

```{r jaccard_varimp_shap}
jaccard_index <- function(a, b) {
  length(intersect(a, b)) / length(union(a, b))
}

top_varimp <- as.character(top20_varimp)
top_shap <- as.character(top20_shap_global$gen)

top_varimp <- top_varimp[!is.na(top_varimp)]
top_shap <- top_shap[!is.na(top_shap)]

genes_comunes <- intersect(top_varimp, top_shap)
solo_varimp <- setdiff(top_varimp, top_shap)
solo_shap <- setdiff(top_shap, top_varimp)

tabla_jaccard <- data.frame(
  Comparacion = "varImp vs SHAP",
  Top_N = 20,
  Genes_Comunes = length(genes_comunes),
  Coincidencia_Top20 = length(genes_comunes) / 20,
  Jaccard = jaccard_index(top_varimp, top_shap)
)

knitr::kable(
  tabla_jaccard,
  digits = 4,
  caption = "Solapamiento entre los veinte genes principales según varImp y SHAP"
)

comparacion_jaccard_detalle <- data.frame(
  Grupo = c("Genes comunes", "Solo en varImp", "Solo en SHAP"),
  N = c(length(genes_comunes), length(solo_varimp), length(solo_shap)),
  Genes = c(
    paste(genes_comunes, collapse = ", "),
    paste(solo_varimp, collapse = ", "),
    paste(solo_shap, collapse = ", ")
  )
)

knitr::kable(
  comparacion_jaccard_detalle,
  caption = "Detalle de genes compartidos y exclusivos entre varImp y SHAP"
)
```

## PDP: Partial Dependence Plots

Los PDP muestran cómo cambia la predicción cuando varía la expresión de un gen concreto, manteniendo el resto constantes.

### PDP: Top 5 oncogenes

```{r pdp_top5}
roc_imp_rf <- varImp(rf2_onco, scale = FALSE)
top5_idx <- order(roc_imp_rf$importance$Normal, decreasing = TRUE)[1:5]
top5_genes <- rownames(roc_imp_rf$importance)[top5_idx]

entrez_ids <- sapply(strsplit(top5_genes, '_'), `[`, 2)
nombres_top5 <- oncogenes_only$symbol[match(entrez_ids, oncogenes_only$entrez)]

knitr::kable(data.frame(Codigo = top5_genes, Oncogen = nombres_top5), caption = "Top 5 genes para PDP")

# Generar un PDP por gen con autoplot (ggplot) y combinarlos con gridExtra.
# (Esto sustituye al antiguo par(mfrow), que lattice/plotPartial no respeta.)
pdp_plots <- lapply(1:5, function(i) {
  pd <- partial(rf2_onco, pred.var = top5_genes[i], prob = TRUE, which.class = "Tumor")
  autoplot(pd) + ggtitle(nombres_top5[i]) + ylab("P(Tumor)") + theme_bw()
})

pdp_arr <- arrangeGrob(grobs = pdp_plots, ncol = 3)
ggsave("figuras/pdp_top5.png", pdp_arr, width = 12, height = 7, dpi = 300)
grid.arrange(grobs = pdp_plots, ncol = 3)
```

### PDP: Comparación RF vs SVM

```{r pdp_comparacion}
pd_rf <- partial(rf2_onco, pred.var = top5_genes[1], prob = TRUE, which.class = "Tumor")
pd_svm <- partial(svm_onco, pred.var = top5_genes[1], prob = TRUE, which.class = "Tumor")

pd_rf$modelo <- "RF"
pd_svm$modelo <- "SVM"
pd_both <- rbind(pd_rf, pd_svm)

p_pdp_comp <- ggplot(pd_both, aes(x = .data[[top5_genes[1]]], y = yhat, color = modelo)) +
  geom_line(linewidth = 1) +
  labs(y = "P(Tumor)", title = paste("PDP:", nombres_top5[1], "- RF vs SVM")) +
  theme_bw()
p_pdp_comp
ggsave("figuras/pdp_comparacion.png", p_pdp_comp, width = 9, height = 6, dpi = 300)
```

Ambos modelos muestran la misma tendencia: a mayor expresión de `r nombres_top5[1]`, menor probabilidad de tumor. Sin embargo, RF presenta una caída más abrupta (un umbral) mientras que SVM muestra una transición más gradual.

# Aplicación interactiva (Shiny)

Como extensión del trabajo, se ha desarrollado una aplicación web con Shiny que pone la clasificación y la explicabilidad al alcance de un usuario sin conocimientos de R. La aplicación permite elegir un modelo (Random Forest o SVM) y una muestra del conjunto de prueba, y devuelve la predicción (tumoral o sana), si coincide con la etiqueta real, y una explicación LIME con los oncogenes que más han influido en esa decisión, mostrados con su nombre real.

La app no forma parte de este notebook: vive en el archivo `app.R` del repositorio y se ejecuta con el botón "Run App" de RStudio. Al arrancar, carga los modelos y los datos necesarios (los dos modelos de la Fase 2, los conjuntos de entrenamiento y prueba y la tabla de oncogenes) desde el archivo `datos_app.RData`. Es la forma de convertir el análisis en una herramienta usable, alineada con el objetivo de interpretabilidad de este trabajo.

# Conclusiones

1. **Fase 1:** Los modelos RF y SVM clasifican muestras tumorales vs normales con accuracy >97%, y PRAD vs LUAD con accuracy del 100%.

2. **Fase 2:** Usando solo oncogenes (253 genes en vez de 506), el rendimiento se mantiene o mejora ligeramente, justificando centrar el análisis en oncogenes.

3. **Comparación de modelos:** frente a Gradient Boosting y una red neuronal, la SVM resulta el mejor modelo en exactitud, kappa y sensibilidad, clasificando correctamente todas las muestras normales; solo el Random Forest la supera ligeramente en especificidad, al clasificar todos los tumores sin error. Los modelos más complejos no mejoran su rendimiento, lo que respalda el uso de modelos simples e interpretables.

4. **LIME:** Permite explicar predicciones individuales. Se identificó que el RF mal clasifica 5 muestras normales como tumorales con probabilidad baja (~55%), mientras que el SVM las clasifica correctamente con alta confianza (~98%).

5. **SHAP:** FOXA1, KCNJ5 y PLAG1 son los oncogenes que más empujan las predicciones tumorales. NFE2L2, FOXA1 e IL6ST son los que más empujan hacia normal. El 75% de los genes del ranking SHAP coincide con varImp.

6. **PDP:** Los oncogenes top muestran relaciones no lineales con umbrales. RF y SVM coinciden en la dirección pero difieren en la forma de la transición.

7. **Análisis de sensibilidad del preprocesado:** al repetir RF y SVM con un preprocesado ajustado exclusivamente sobre el conjunto de entrenamiento, los resultados se mantienen prácticamente equivalentes. La SVM no cambia sus métricas principales y Random Forest solo muestra una ligera bajada, por lo que la posible fuga de información del preprocesado original no parece alterar las conclusiones principales.

```{r sesion}
sessionInfo()
```